臺灣臺中地方法院民事判決　九十三年度訴字第二八一號
　　原　　　告　丙○○
　　訴訟代理人　熊賢祺　律師
　　複　代理人　乙○○
　　被　　　告　甲○○
　　訴訟代理人　張淑琪　律師
　　複　代理人　吳莉鴦　律師
　　被　　　告　丁○○
右當事人間請求損害賠償事件，本院於民國九十三年七月七日言詞辯論終結，判決如
左：
    主      文
原告之訴及假執行之聲請均駁回。
訴訟費用由原告負擔。
    事實及理由
一、本件被告丁○○經合法通知，無正當理由，而未於言詞辯論期日到場，核無民事
    訴訟法第三百八十六條各款所列情形，爰依原告之聲請，由其一造辯論而為判決
    。其前亦曾到庭及提出書狀，以為任何聲明與陳述。
二、原告起訴主張：原告與被告甲○○原為夫妻關係（註：兩人於民國（下同）八十
    九年九月十六日結婚，嗣已於九十二年五月二十二日離婚），被告丁○○明知被
    告甲○○為有配偶之人，竟自九十年十一月間起至九十一年三月中旬止，多次在
    台中市○○路被告丁○○之租屋處及台南市○○○街一九三巷三號六樓之一等處
    為性行為。嗣於九十一年三月十八日始為原告發現上情，原告乃對被告二人提出
　　刑事告訴，案經台灣台中地方法院檢察署以九十一年度偵字第二０二三五號提起
    公訴，雖經鈞院認原告之告訴權已經宥恕而喪失，而以九十年度易字第三二二一
    號為不受理判決（註：原告不服聲請檢察官提起上訴，經台灣高等法院台中分院
　　以九十二年度上易字第七一０號判決駁回確定），然被告二人之通姦行為實已事
    證明確。因被告二人之通姦行為，已共同破壞原告家庭生活之圓滿幸福，使原告
    受到周遭親友非議恥笑，而感到悲憤、羞辱、沮喪，是原告之人格法益及基於配
    偶關係之身份法益已受有侵害，精神上產生莫大的痛苦。依民法第一百八十四條
    第一項前、後段、第一百九十五條第三項規定，原告自得對被告二人請求精神慰
    撫金，按被告丁○○前已開立面額各為新台幣（下同）十五萬元之本票二紙（合
    計三十萬元）予原告以為支付前開賠償金之用，爰求為判決被告甲○○應給付
    原告五十萬元，及自起訴繕本送達之翌日起至清償日止按年息百分之五計算之利
    息。被告丁○○應給付原告二十萬元，及自起訴狀繕本送達之翌日起至清償日
    止按年息百分之五計算之利息。並願供擔保，請准宣告假執行。
三、被告甲○○則以，伊並未曾與被告丁○○為性行為，係其二人串通欲陷害她（即
    被告甲○○）的；另原告既已宥恕，自包括民事責任在內，是原告亦已免除（民
    法第三百四十三條）伊損害賠償之債務；又原告既與被告丁○○就損害賠償乙事
    和解，則依民法第二百七十六條或同法第二百七十四條之規定，原告亦不得再對
    伊求償。退步言之，縱認被告甲○○仍須賠償原告精神慰撫金，然其與原告之婚
    姻生活，原告常以暴力相向，經伊之聲請，亦經鈞院家事法庭核發通常保護令（
    註：本院九十一年度家護字第六四一號），是原告對於被告甲○○上開婚姻外性
    行為之發生亦與有過失，依民法第二百十七條規定，亦應免除被告甲○○之債務
    。末以，九十一年三月十八日後被告甲○○已返家與原告共營夫妻生活，但係因
    原告之毆打，伊聲請上開保護令，原告始心生不滿而提出刑事告訴及民事求償，
    足證原告並未受被告甲○○之婚姻外性行為，而受有精神上之痛苦，自無從請求
    精神慰撫金。是本件原告之請求要無理由等語，資以抗辯。乃求為判決，駁回原
    告之訴，如受不利之判決，並願供擔保請准免為假執行之宣告。
四、按身分權，係指基於特定身分而發生之權利，其主要的有親權、配偶權及繼承權
    ，均屬民法第一百八十四條第一項前段所稱的權利，侵害之者，應成立侵權行為
    而負損害賠償責任。而稱配偶權者，指配偶之間因婚姻而互負誠實義務的權利。
    查被告丁○○與被告甲○○自九十年十一月間起至九十一年三月間止，多次為婚
    姻外性行為之事實，業據被告丁○○於刑事偵查及審判程序中陳述明白（見台灣
　　台中地方法院檢察署以九十一年度偵字第二０二三五號偵查卷第十二頁、本院九
    十一年度易字第三二二一號刑事卷第十九頁、台灣高等法院台中分院九十二年度
　　上易字第七一０號刑事卷第七十二頁），業經本院調閱上開卷宗審核無訛，被告
    甲○○雖否認上情，然衡之常情被告丁○○當無自陷於犯罪，而為不利於己之陳
    述。是以被告丁○○於上開刑事偵審程序之陳述，尚可採信。被告甲○○上開所
    辯，尚非足採。故而，被告二人互為通姦、相姦行為之事實，自堪可信真實。被
    告二人係共同侵害（民法第一百八十五條第一項參照）原告之配偶權已明。原告
    本此而為主張被告二人應負侵權行為之責任，自屬有據，先予敘明。
五、次按，不法侵害他人之身體、健康、名譽、自由、信用、隱私、貞操，或不法侵
    害其他人格法益而情節重大者，被害人雖非財產上之損害，亦得請求賠償相當之
    金額。其名譽被侵害者，並得請求回復名譽之適當處分。前項請求權，不得讓與
    或繼承。但以金額賠償之請求權已依契約承諾，或已起訴者，不在此限。前二項
    規定，於不法侵害他人基於父、母、子、女或配偶關係之身分法益而情節重大者
    ，準用之。民法第一百九十五條，定有明文。所謂「基於配偶關係之身分法益」
    即指配偶權而言。本件被告二人自九十年十一月間起至九十一年三月間止，多次
    為婚姻外之性行為，衡以一般生活上之經驗，原告之婚姻之圓滿狀態已受破壞，
    原告之精神亦受有痛苦，自屬情節重大。故而，原告本於民法第一百九十五條第
    三項之規定請求非財產上之賠害賠償（金錢賠償，即慰撫金），亦屬有據（註：
    侵害身分權者，依民法第一百八十四條所請求者為財產上之損害賠償（金錢賠償
    或回復原狀）或為非財產上以回復原狀之損害賠償，此即就身分權（屬人格權）
    而言，民法第一百九十五條第三項為同法第十八條第二項所稱之特別規定）），
    次予敘明。被告甲○○空言泛稱原告未因此而受有精神上之痛苦，顯無可採。
六、按慰藉金之賠償須以人格權遭遇侵害，使精神上受有痛苦為必要，其核給之標準
    固與財產上損害之計算不同，然非不可斟酌雙方身分資力與加害程度，及其他各
    種情形核定相當之數額（最高法院五十一年台上字第二二三號判例要旨參照）。
    本院衡以原告為台中市私立宜寧高級中學畢業，現自營乙間餐飲店，每月收入不
    固定；被告甲○○為明德女中補校美容科畢業，現從事檳榔銷售，月薪二萬三千
    元；被告丁○○為高職肄業，又原告與被告甲○○育有一幼子，其二人於婚姻存
    續中夫妻感情即非和睦，甚有家庭暴力相向，及原告精神所受痛苦之程度等一切
    情狀，認為原告之精神上損害，被告丁○○、甲○○應連帶賠償（民法第一百八
    十五條第一項）三十萬元之慰撫金始為相當。至被告甲○○另稱，原告自婚後，
    即多次施暴毆打被告甲○○成傷，長期於肉體上及精神上虐待被告，致婚姻關係
    惡化，且對被告毫無關愛尊重之情，先行破壞夫妻共同生活之圓滿安全及幸福狀
    態，致被告在落寞空虛之情緒下，不得已離家，原告之行為實為助成該損害發生
    之主要原因，亦與有過失云云。惟民法所謂被害人與有過失，需加害人之行為與
    被害人之行為，為損害之共同原因，且被害人之過失並有助成損害之發生或擴大
    者，始屬相當。又婚姻關係，在以誠摯相愛為基礎，相互尊重、忍讓與諒解，且
    應互相協力保持其共同生活之圓滿、安全及幸福，因而夫妻應互相尊重以增進情
    感之和諧，此為維繫婚姻所必要，亦為夫妻雙方共同之責任，既為雙方共同責任
    ，則縱有家庭暴力等違法情事發生，亦應循妥適、合法之途徑以謀解決，尚難以
    此為發生通姦之推諉理由，甚而要求他方配偶為自己之通姦行為負責，上開被告
    甲○○所指，原告與有過失之情節，衡諸一般常情，實難認有損害之共同原因存
    在。是被告甲○○稱本件原告就損害之發生，與有過失，顯無足採，併予敘明。
七、再按，數人負同一債務，明示對於債權人各負全部給付之責任者，為連帶債務。
    無前項之明示時，連帶債務之成立，以法律有規定者為限。數人共同不法侵害他
    人之權利者，連帶負損害賠償責任。民法第二百七十二條、第一百八十五條第一
    項前段，分別定有明文。換言之，上開民法第一百八十五條第一項前段規定（法
    定之債）即為同法第二百七十二條所謂「無前項之明示時，連帶債務之成立，以
    法律有規定者為限」之法律規定。按以，債權人受領他種給付以代原定之給付者
    ，其債之關係消滅。民法第三百十九條，定有明文。又債權人受領他種給付以代
    原定之給付者，即所謂代物清償，而債務人得債權人之允許，以對於他人之債權
    讓與債權人，以代清償者，亦屬代物清償之一種，於法應認為有消滅債之關係之
    效力，惟因代物清償而讓與之債權有瑕疵時，由於代物清償乃有償契約，依民法
    第三百四十七條自應準用關於出賣人責任之規定，以資救濟（最高法院五十年度
　　台上字第一四六０號判決要旨參照）。換言之，代物清償契約，乃係經兩造同意
    ，以他物（本件則為面額各為十五萬元之本票二紙）抵償原債務（於本件則為被
    告丁○○對原告所負之精神慰撫金債務），原債務消滅之意。本件原告已與被告
    丁○○因前揭通姦之行為和解，被告丁○○已簽發面額十五萬元之本票二紙（計
    三十萬元）予原告收受以為支付該精神慰撫金之用，原告亦主張該部分已生清償
    之效力乙情，已如前述，並有卷附之上揭二紙本票影本可稽。是依上揭說明，原
    告可得主張之損害賠償債權於三十萬元之範圍內，已為消滅，僅得持該本票債權
    以為主張。而按，連帶債務之債權人，得對於債務人中之一人或數人或其全體，
    同時或先後請求全部或一部之給付。連帶債務未全部履行前，全體債務人仍負連
    帶責任。又因連帶債務人中之一人為清償、代物清償、提存、抵銷或混同而債務
    消滅者，他債務人亦同免其責任。民法第二百七十三條、第二百七十四條，亦分
    別定有明文。查本件原告因被告二人之通姦、相姦行為，所可得請求精神慰撫全
    部計為三十萬元，已如（六）所述，被告二人既為共同侵權行為人，且其中被告
    丁○○亦已支付三十萬元完畢，即已清償原告之債權，則依上說明，被告甲○○
    則亦同免責任。是本件原告可得主張之債權，既已因清償而消滅（並參照民法第
    三百零九條），則其為本件之請求，於法即有未合，即無理由，應予駁回。其假
    執行之聲請，既失所附麗，爰一併予以駁回。
八、兩造就原告與被告丁○○和解之範圍、效力為何，原告對被告甲○○之宥恕，是
    否包括民事責任在內等，與本件判決之結果不生影響，本院即勿庸予以審酌，末
    以敘明。
九、據上論結，本件原告之訴為無理由，依民事訴訟法第三百八十五條第一項前段、
    第七十八條，判決如主文。
中  　　華　　　民　　　國　　九十三　　年　　　八　　　月　  　十三　　日
                                  臺灣臺中地方法院民事第四庭
~B法　　　官　陳添喜
右為正本係照原本作成。
如對本判決上訴，須於判決送達後廿日內向本院提出上訴狀。
中  　　華　　　民　　　國　　九十三　　年　　　八　　　月　  　十三　　日
~B法院書記官
